【裁判字號】    88,易緝,126
【裁判日期】    891006
【裁判案由】    詐欺
【裁判全文】
臺灣桃園地方法院刑事判決           八十八年度易緝字第一二六號
    公  訴  人  臺灣桃園地方法院檢察署檢察官
    被      告  丙○○
    選任辯護人  己○○
右列被告因詐欺案件，經檢察官提起公訴（八十六年度偵字第三八０號），本院判決
如左：
        主  文
丙○○無罪。
        理  由
一、公訴意旨略以：被告丙○○意圖為自己不法之所有，基於概括之犯意，於八十二
    間某日，以其經營「誠信企業工業有限公司」（下稱：誠信公司）經營狀況良好
    ，並欲添置新機器及購買廠房子為由，先後多次在桃園縣中壢市向丁○○借貸六
    十萬元及三百十八萬零五元，並陸續簽發附表一、二之支票及本票供前階貸款之
    擔保，以取信於丁○○，致丁○○陷於錯誤，先後交付款項予丙○○，詎債務屆
    清償期後丙○○竟舉家遷移避不見面，而其所經營設於桃園縣桃園市○○里○○
    鄰○○路○段四０三號之「誠信企業工業有限公司」亦已人去樓空，丁○○始知
    受騙，因認被告丙○○涉嫌刑法第三百三十九條第一項之詐欺罪嫌云云。
二、按犯罪事實應依證據認定之，無證據不得推定其犯罪事實。不能證明被告犯罪者
    ，應諭知無罪之判決。且按認定不利於被告之事實，須依積極證據，積極證據不
    足為不利於被告事實之認定時，即應為有利於被告之認定，更不必有何有利之證
    據，故證據是否真實尚欠明顯，自難以擬制推測之方法，為其判斷之基礎。刑事
    訴訟法第一百五十四條、第三百零一條第一項及最高法院三十年上字第八一六號
    分別定有明文及著有判例；次按刑法第三百三十九條第一項詐欺罪之成立，以意
    圖為自己或第三人不法之所有，以詐術使人將本人或第三人之物交付為要件，所
    謂詐術使人交付，必須被詐欺人因其詐術而陷於錯誤，若其所用方法，不能認為
    詐術，亦不致使人陷於錯誤即不構成該罪。故如依積極証據足可証明行為人確係
    意圖不法所有或意圖損害他人時，固得論以刑法第三百三十九條之罪，倘若行為
    人施詐時之意圖尚有存疑，依調查之結果復不足以認定其自始具有上述主觀犯罪
    構成要件，即行為人須自始基於不法所有之意圖，以詐術使人交付財物，始能當
    之，至於民事債務當事人間未依債務本旨履行給付之情形，若非出於自始無意給
    付之詐欺行徑時，自不該當刑法第三百三十九第一項詐欺罪之構成要件。而刑事
    被告依法不負自證無罪之義務，故別無積極證據之情形下，自難以被告單純債務
    不履行狀態，推定被告自始即有不法所有之意圖而施行詐術。再以刑法上詐欺罪
    之立法意旨，係以禁止於經濟行為中使用不當之方法得利為規範目的，而經濟行
    為亦因其行為本質及類型，而於交易領域中有其特有之行為特性，法律原則上固
    應保障交易之秩序，惟於具體案例中，亦應顧及交易雙方為交易行為時，是否有
    具體情事，足認其違背正當之經濟秩序，而應予以制裁。否則，經濟行為本身原
    寓有不同程度之不確定性或交易風險，交易雙方本應自行估量其主、客觀情事及
    搜集相關資訊，以作為其判斷之參考。以借貸或民間金錢借貸互助會為例，交易
    之當事人本應自行考量對方之資格、能力、信用，及交易內容之投資報酬率、資
    金風險等等因素，除具上開違反詐欺罪之具體情事外，非謂當事人之一方有無法
    依約履行之情形，即應成立詐欺罪，否則刑事詐欺責任與民事債務不履行責任將
    失其分際。又告訴人之告訴，本以被告受刑事訴追為其主要之目的，故其陳述是
    否與事實相符，自應調查其他證據，以資審認，茍其所為攻擊之詞，尚有暇疵，
    則在此暇疵未究明之前，即不能據採為斷罪之基礎，合先敘明。
三、本件公訴人認被告丙○○涉犯刑法第三百三十九條第一項之詐欺取財罪，係以告
    訴人丁○○於偵查中之指訴及其提出如附表所示之本票及支票影本為其主要之依
    據，固非無見。惟訊據被告丙○○堅決否認有公訴人所述之詐欺犯行，辯稱：告
    訴人經營之鈺格公司，經常委託其擔任負責人之誠信公司開發模具，雙方素有業
    務往來之關係，自八十二年間起至八十五年間，即以其經營之誠信公司名義或其
    弟莊嘉文名義簽發之支票，向告訴人以票據貼現之方式借款，每月金額約三十至
    五十萬元之譜，雙方約定之利息為三分，均於貼現時預先扣除，嗣因被告公司之
    客戶陸續倒帳導致公司發生周轉不靈之情事，其持向告訴人貼現借款之支票亦無
    法承兌，其遂向告訴人表示欲以房屋所有權狀為質，向告訴人公司換回支票，然
    經商議結果，雙方多年來借貸關係累計積欠告訴人之金額為近三百萬元，告訴人
    同意由被告分期攤還並要求開立本票為質，被告旋簽發如附表二所示之本票計三
    十二張交予告訴人，其後因到期日為八十五年七月五日、八月五日、九月五日及
 十月五日之本票均如期清償，告訴人見被告信用不錯，又同意被告以附表一所示
    向客戶收取之支票辦理貼現，被告同時在上開客票上背書，詎上開客票經告訴人
    提示訴承兌竟因已被列為拒絕往來戶遭退票，被告本身亦為被害人等語。
    經查：
（一）、被告積欠告訴人近三百萬元之債務及告訴人持有如附表二所示本票三十二張
        支之原委。係因被告自八十二年間起即陸續持誠信公司及案外人莊嘉文名義
        簽發之支票，向告訴人調借現款，約定利息三分，於借款時預先扣除，雙方
        金錢往來關係正常，其後因被告經濟狀況不佳，導致擔保借款之支票未能如
        期承兌，雙方經商議結果，告訴人同意被被告按月清償十一萬五千元（其中
        本金十萬元，利息一萬五千元），被告因而簽發如附表二所示之本票作為上
        開債務之擔保之情，為告訴人所自承。再觀之卷附本票影本之到期日，八十
        五年十一月五日起迄至八十八年二月五日止，其到期日明顯為隔月五日，期
        間延續近三年，明顯可知係為分期還款而簽發。足見，被告所辯：其積欠告
        訴人之債務，係多年來與告訴人間之金錢借貸關係所致乙節，尚非虛構。從
        而，公訴意旨所稱：被告以誠信公司經營狀況良好，並欲添置新機器及購買
        廠房子為由，先後多次在桃園縣中壢市向丁○○借貸三百十八萬零五元，並
        陸續簽發附表一、二之支票及本票供前揭貸款之擔保，以取信於丁○○，致
        丁○○陷於錯誤，先後交付款項予丙○○云云。顯與雙方之交易往來情形不
        符。又被告所述其與告訴人間因係模具業務往來關係而結識，進而自八十二
        年間起至八十五年止，由被告陸續持票據向告訴人貼借現款，每月借款之金
        額高達三、五十萬之情，既為告訴人所不爭。由是可知，其二人間熟捻之程
        度，非比尋常，對於彼此之信用、資力及償債能力，亦均有相當之評估能力
        ，因此合意締結長期性之消費借貸契約，且借貸初期之前幾年支票承兌還款
        情形又屬正常，雖其後被告因周轉不靈導致支票退票，衡諸上情，亦屬二人
        借貸關係所致之民事糾葛，究難認被告於借款之初，有公訴人所述之詐術施
        用情形。
（二）、至告訴人於本院審理時一反其於偵查中有關被告持附表一、二所示之支票及
        本票作為借款擔保之指訴，改稱：被告於其簽發分期攤還本息之前四期本票
        到期後，持附表一之支票分二次，每次二張，向伊換回附表二編號一至四之
        本票，並要求其支付票面差額，伊不疑有詐，允其所請返還本票並補足差額
        予被告，熟知上開支票屆期提示，竟因印鑑不符或業經列為拒絕往來戶等原
        因遭退票，因而疑被告以俗稱「芭樂票」之人頭支票騙回本票及票面差額之
        現金等語。
        查：（１）、而被告持交予告訴人如附表之一所示之支票，經本院傳喚票載
        發票人乙○○、賀明暉、戊○○及發票人極軒實業有限公司之負責人張健仲
        等人雖均未到庭，無從究明支票流通情形。惟上開支票依序於八十二年一月
        九日；八十五年九月十三日；八十五年九月十三日；八十五年十月四日；被
        列為拒絕往來戶，有萬通銀行南京分行函、華南商業銀行永和分行函、臺灣
        土地銀行民權分行及台北銀行福港分行函各一紙可按。又附表編號一至編號
        三之退票理由，除已列為拒絕往來戶外，尚包括印鑑不符之原因、亦有臺北
        市票據交換所存款不足退票單附卷可稽。抑有進者，經本院逐一查詢發票人
        身分資料，發現編號二支票發票人乙○○之身分證號碼「Ｚ0000000
        00」竟屬居住於台北市○○區○○里○○鄰○○○路九十號三樓之「甲○○」之身分證號碼，有臺北縣中和市第第一戶政事務所函、及華南商業銀行
        永和分行提供之「乙○○」開戶資料足資對照，足見，編號二之支票尚非止
        於人頭支票，而係利用不實之資料矇混向銀行申請取得。至此告訴人所述上
        開支票係屬無從兌領俗稱「芭樂票」之人頭支票，顯非全無依據。（２）、
        被告對於交付附表一所示之支票予告訴人之原因，否認如告訴訴人所陳，係
        用以清償已到期之前四期本票，並稱：附表一之支票係客戶支付貨款之支票
        ，因其前四期本票均如期兌現，告訴人見其信用不錯，才又同意辦理貼現借
        款云云。果爾，惟其尚未屆清償期之二十八期債務總額尚高達三百十八萬五
        百元，清償期間並延續近三年，屆期能否如數清償，尚屬未定之天，被告僅
        償還前四期，總計金額約為全體債務十分之一。其重新獲致告訴人之信任再
        貸予資金之可能性，恐甚低微，再觀之附表一編號三、四之支票票載發票日
        為「八十五年十一月十五日」，其兌領日期猶晚於附表二編號五之本票到期
        日（即八十五年十一月五日），被告不思留供清償將屆至之第五期債務，竟
        急於以三分利息求現，其資力狀況窘迫可見一般，被訴人為一營商者又以票
        據貼現賺取利，豈不深諳其個中風險，應無再貸與資金予被告之可能，故被
        告所辯係持附表一所示之支票貼現借款云云，尚難置信。足見，上開支票之
        支付原因，應係告訴人所述，被告於本票到期日屆至後，持以換回到期本票
        一節，要無疑義。至告訴人所指給付支票、本票金額差距予被告乙節，同上
        說理。其編號三、四之支票得以承兌時，第五期債務清償期又已屆至，在前
        債尚未現實滿足，後期債務又接踵而至之情況，告訴人於收受兌現與否尚未
        可知之遠期支票同時，豈甘先行給付支票金額溢出到期部分債務之現金予被
        告，其情恆屬事理所無。從而，所謂找還支票與本票金額差距之現金之說，
        要屬告訴人為達訴追被告之目的，所為渲染誇大之詞，其不足採信至明。
        至此雙方授受附表一支票之原因，應係被告簽發如附表二編號一至四之還款
        本票到期後，因欠缺資力，遂以附表一之支票清償已到期之債務，並取回本
        票，應可認定。至上開支票雖疑似無法兌現俗稱：「芭樂票」之人頭支票乙
        情，已如上述，被告以此支票換回本票，是否涉及詐欺罪嫌，非無推敲之餘
        地，然此一換回本票之事實，既係發生八十五年年度中旬，雙方結算歷次借
        款金額，重新締結債務清償方案之後，其交易行為態樣與起訴書所載：「於
        八十二年間，以添置新機器及購買廠房子為由，先後多次在桃園縣中壢市向
        丁○○借貸六十萬元及三百十八萬五百元，並提供附表所示之支票及本票做
        為擔保等語。」之事實，尚難認屬同一之社會事實，從而，上開以支票清償
        債務換回本票之事實，既未經公訴人擇為訴訟客體，不失為未經起訴之事項
        ，本院自不得予以審理裁判，附此敘明。
    綜上所述，本件被告向告訴人借款時既無任何詐術之施用，客觀上即與詐欺罪之
    要件不符，復查，無其他積極事證足認被告有公訴人所指之犯行，其犯罪自屬不
    能證明，爰依法諭知無罪之判決。
據上論斷，應依刑事訴訟法第三百零一條第一項，判決如主文。
本案經檢察官魏雯祈到庭執行職務。
中      華      民      國      八十九      年      十    月    六      日
                                        臺灣桃園地方法院刑事第二庭
                                                法  官  江  振  義
右正本證明與原本無異。
如不服本判決，應於判決送達後十日內向本院提出上訴狀( 應附繕本 )，上訴於
臺灣高等法院。
                                                書記官  李  劍  龍
中      華      民       國     八十九      年      十    月     九     日
附表一：支票
┌──┬─────┬────┬────┬────────┐
│編號│票      號│發 票 日│面    額│發    票    人  │
├──┼─────┼────┼────┼────────┤
│ 一 │AA0000000 │85.09.01│十二萬元│極軒實業有限公司│
├──┼─────┼────┼────┼────────┤
│ 二 │TB0000000 │85.10.31│十七萬元│李俊鏡          │
├──┼─────┼────┼────┼────────┤
│ 三 │AY0000000 │85.11.15│十六萬元│賀明暉          │
├──┼─────┼────┼────┼────────┤
│ 四 │FK0000000 │85.11.15│十五萬元│戊○○          │
└──┴─────┴────┴────┴────────┘
附表二：本票
┌──┬───┬────┬────┬────────┬───┬───┐
│編號│票  號│發 票 日│到 期 日│ 票  面  金  額 │發票人│受款人│
├──┼───┼────┼────┼────────┼───┼───┤
│ １ │242452│85.06.05│85.07.05│一一五０００元正│丙○○│張金娥│
├──┼───┼────┼────┼────────┼───┼───┤
│ ２ │242453│85.06.05│85.08.05│一一五０００元正│丙○○│張金娥│
├──┼───┼────┼────┼────────┼───┼───┤
│ ３ │242454│85.06.05│85.09.05│一一五０００元正│丙○○│張金娥│
├──┼───┼────┼────┼────────┼───┼───┤
│ ４ │242455│85.06.05│85.10.05│一一五０００元正│丙○○│張金娥│
├──┼───┼────┼────┼────────┼───┼───┤
│ ５ │242456│85.06.05│85.11.05│一一五０００元正│丙○○│張金娥│
├──┼───┼────┼────┼────────┼───┼───┤
│ ６ │242457│85.06.05│85.12.05│一一五０００元正│丙○○│張金娥│
├──┼───┼────┼────┼────────┼───┼───┤
│ ７ │242458│85.06.05│86.01.05│一一五０００元正│丙○○│張金娥│
└──┴───┴────┴────┴────────┴───┴───┘
┌──┬───┬────┬────┬────────┬───┬───┐
│ ８ │242459│85.06.05│86.02.05│一一五０００元正│丙○○│張金娥│
├──┼───┼────┼────┼────────┼───┼───┤
│ ９ │242460│85.06.05│86.03.05│一一五０００元正│丙○○│張金娥│
├──┼───┼────┼────┼────────┼───┼───┤
│ １０ │242461│85.06.05│86.04.05│一一五０００元正│丙○○│張金娥│
├──┼───┼────┼────┼────────┼───┼───┤
│  │242462│85.06.05│86.05.05│一一五０００元正│丙○○│張金娥│
├──┼───┼────┼────┼────────┼───┼───┤
│  │242463│85.06.05│86.06.05│一一五０００元正│丙○○│張金娥│
├──┼───┼────┼────┼────────┼───┼───┤
│  │242464│85.06.05│86.07.05│一一五０００元正│丙○○│張金娥│
├──┼───┼────┼────┼────────┼───┼───┤
│  │242465│85.06.05│86.08.05│一一五０００元正│丙○○│張金娥│
├──┼───┼────┼────┼────────┼───┼───┤
│  │242467│85.06.05│86.09.05│一一五０００元正│丙○○│張金娥│
└──┴───┴────┴────┴────────┴───┴───┘
┌──┬───┬────┬────┬────────┬───┬───┐
│  │242468│85.06.05│86.10.05│一一五０００元正│丙○○│張金娥│
├──┼───┼────┼────┼────────┼───┼───┤
│  │242469│85.06.05│86.11.05│一一五０００元正│丙○○│張金娥│
├──┼───┼────┼────┼────────┼───┼───┤
│  │242470│85.06.05│86.12.05│一一五０００元正│丙○○│張金娥│
├──┼───┼────┼────┼────────┼───┼───┤
│  │242471│85.06.05│87.01.05│一一五０００元正│丙○○│張金娥│
├──┼───┼────┼────┼────────┼───┼───┤
│  │242472│85.06.05│87.02.05│一一五０００元正│丙○○│張金娥│
├──┼───┼────┼────┼────────┼───┼───┤
│  │242473│85.06.05│87.03.05│一一五０００元正│丙○○│張金娥│
├──┼───┼────┼────┼────────┼───┼───┤
│  │242474│85.06.05│87.04.05│一一五０００元正│丙○○│張金娥│
├──┼───┼────┼────┼────────┼───┼───┤
│  │242475│85.06.05│87.05.05│一一五０００元正│丙○○│張金娥│
└──┴───┴────┴────┴────────┴───┴───┘
┌──┬───┬────┬────┬────────┬───┬───┐
│  │060741│85.06.05│87.06.05│一一五０００元正│丙○○│張金娥│
├──┼───┼────┼────┼────────┼───┼───┤
│  │060727│85.06.05│87.07.05│一一五０００元正│丙○○│張金娥│
├──┼───┼────┼────┼────────┼───┼───┤
│  │060728│85.06.05│87.08.05│一一五０００元正│丙○○│張金娥│
├──┼───┼────┼────┼────────┼───┼───┤
│  │060729│85.06.05│87.09.05│一一五０００元正│丙○○│張金娥│
├──┼───┼────┼────┼────────┼───┼───┤
│  │060730│85.06.05│87.10.05│一一五０００元正│丙○○│張金娥│
├──┼───┼────┼────┼────────┼───┼───┤
│  │060742│85.06.05│87.11.05│一一五０００元正│丙○○│張金娥│
├──┼───┼────┼────┼────────┼───┼───┤
│  │060732│85.06.05│87.12.05│一一五０００元正│丙○○│張金娥│
├──┼───┼────┼────┼────────┼───┼───┤
│  │060733│85.06.05│88.01.05│一一五０００元正│丙○○│張金娥│
└──┴───┴────┴────┴────────┴───┴───┘
┌──┬───┬────┬────┬────────┬───┬───┐
│  │060734│85.06.05│88.02.05│  七五五００元正│丙○○│張金娥│
├──┴───┴────┴────┴────────┴───┴───┤
│累面總額：0000000元正   │
└─────────────────────────────────┘


司法院資訊處製作；財團法人民間司法改革基金會備份。
